{
  "metadata": {
    "schema_version": "1.0",
    "created_date": "2025-10-18T21:21:36.291208+00:00",
    "curator": "Schema Migration v1.0",
    "source_files": [
      "268.txt",
      "269.txt"
    ],
    "total_entries": 2,
    "description": "Converted from easy_kikuyu_batch_027_grammar.json",
    "last_updated": "2025-10-19T12:30:00Z"
  },
  "entries": [
    {
      "id": "grammar-027-001",
      "english": "Verb -ruta - Multiple Meanings & Extensions",
      "kikuyu": "Verb -ruta - Multiple Meanings & Extensions",
      "category": "grammar",
      "difficulty": "advanced",
      "source": {
        "origin": "Easy Kikuyu Lesson 268",
        "created_date": "2025-01-08",
        "last_updated": "2025-10-19T12:30:00Z"
      },
      "examples": [
        {
          "english": "to remove/to give out/to teach",
          "kikuyu": "Kũruta",
          "notes": "infinitive form with multiple meanings"
        },
        {
          "english": "remove for/pay for/do for",
          "kikuyu": "Rutĩra",
          "notes": "applicative form with -ĩra suffix"
        },
        {
          "english": "teacher (lit. one who teaches/removes knowledge)",
          "kikuyu": "Mũrutani",
          "notes": "agent noun with -ani suffix"
        },
        {
          "english": "learner (lit. one who is taught/removed from ignorance)",
          "kikuyu": "Mũrutwo",
          "notes": "patient noun with -wo suffix"
        },
        {
          "english": "do work",
          "kikuyu": "Ruta wĩra",
          "notes": "imperative with meaning 'do'"
        },
        {
          "english": "pay money",
          "kikuyu": "Ruta mbeca",
          "notes": "imperative with meaning 'pay'"
        },
        {
          "english": "remove the ear",
          "kikuyu": "Ruta igũtũ",
          "notes": "imperative with meaning 'remove'"
        },
        {
          "english": "to pay money for Mwangi",
          "kikuyu": "Kũrutĩra Mwangi mbeca",
          "notes": "infinitive of applicative form"
        },
        {
          "english": "I am removing/teaching/doing",
          "kikuyu": "Ndĩraruta",
          "notes": "1st person singular present progressive"
        },
        {
          "english": "the teacher is teaching the learners",
          "kikuyu": "Mũrutani araruta Arutwo",
          "notes": "3rd person singular present progressive with objects"
        },
        {
          "english": "you plural are paying money for Mwangi",
          "kikuyu": "Mũrĩrutĩra Mwangi mbeca",
          "notes": "2nd person plural present progressive of applicative"
        },
        {
          "english": "do work",
          "kikuyu": "Ruta wĩra",
          "notes": "singular command"
        },
        {
          "english": "pay money (plural command)",
          "kikuyu": "Rutaĩ mbeca",
          "notes": "plural command with -ĩ suffix"
        }
      ],
      "grammatical_info": {
        "part_of_speech": "verb",
        "grammatical_feature": "polysemous verb with extensions",
        "structure": {
          "root": "-ruta",
          "infinitive": "Kũ- + -ruta",
          "applicative": "-ruta + -ĩra",
          "agent noun": "Mũ- + -ruta + -ani",
          "patient noun": "Mũ- + -rut + -wo",
          "imperative": {
            "singular": "Ruta",
            "plural": "Rutaĩ"
          }
        },
        "meanings": [
          "to remove (physical removal)",
          "to do (performing an action)",
          "to pay (giving money)",
          "to teach (imparting knowledge)"
        ],
        "notes": "The verb -ruta is a highly versatile verb in Kikuyu with multiple meanings. It can take various extensions like the applicative (-ĩra) and can be nominalized into agent and patient nouns. It demonstrates how Bantu languages can express multiple related concepts with a single verb root."
      },
      "quality": {
        "verified": false,
        "confidence_score": 4.0,
        "source_quality": "community"
      }
    },
    {
      "id": "grammar-027-002",
      "english": "Passive Voice & Reflexive - Advanced Grammar",
      "kikuyu": "Passive Voice & Reflexive - Advanced Grammar",
      "category": "grammar",
      "difficulty": "advanced",
      "source": {
        "origin": "Easy Kikuyu Lesson 269",
        "created_date": "2025-01-08",
        "last_updated": "2025-10-19T12:30:00Z"
      },
      "examples": [
        {
          "english": "tie",
          "kikuyu": "Oha",
          "notes": "active verb"
        },
        {
          "english": "he has been tied",
          "kikuyu": "Ohetwo",
          "notes": "passive form with -two suffix (human subject)"
        },
        {
          "english": "it has been tied",
          "kikuyu": "Yohetwo",
          "notes": "passive form with y- prefix (non-human subject)"
        },
        {
          "english": "to take care",
          "kikuyu": "Kũmenyerera",
          "notes": "active verb (infinitive)"
        },
        {
          "english": "it has been cared for",
          "kikuyu": "Ĩmenyerereirwo",
          "notes": "passive form with -irwo suffix"
        },
        {
          "english": "take care of yourself",
          "kikuyu": "Wimenyerere",
          "notes": "reflexive form with -i- infix"
        },
        {
          "english": "this donkey is from Wajir",
          "kikuyu": "Ndigiri ĩno nĩ ya Wajir",
          "notes": "noun class agreement example - I-I noun class"
        },
        {
          "english": "do you all see how it has been cared for?",
          "kikuyu": "Nĩmũrona ũrĩa ĩmenyerereirwo",
          "notes": "passive in question with noun class agreement"
        },
        {
          "english": "it has been tied with pillows",
          "kikuyu": "Yohetwo na muuto",
          "notes": "passive with instrumental phrase"
        }
      ],
      "grammatical_info": {
        "part_of_speech": "verb",
        "grammatical_feature": ["passive voice", "reflexive"],
        "structure": {
          "passive markers": {
            "recent past/perfect": "-two",
            "past": "-irwo",
            "non-human prefix": "Y-"
          },
          "reflexive marker": "-i- (infix before verb root)"
        },
        "noun_class_agreement": {
          "Ndigiri (donkey)": "I-I noun class",
          "demonstrative": "ĩno (this)",
          "subject prefix": "ĩ-"
        },
        "notes": "Kikuyu uses different markers for passive voice depending on tense and subject. The -two suffix indicates perfect/recent past passive, while -irwo is used for past passive. The reflexive voice is formed by inserting the -i- infix before the verb root. Subject prefixes and verb forms must agree with the noun class of the subject."
      },
      "quality": {
        "verified": false,
        "confidence_score": 4.0,
        "source_quality": "community"
      }
    }
  ]
}